【裁判字號】    99,判,519
【裁判日期】    990520
【裁判案由】    更正土地登記
【裁判全文】
最  高  行  政  法  院  判  決
                                       99年度判字第519號
上  訴  人  台灣糖業股份有限公司
代  表  人  甲○○
被 上訴 人  雲林縣北港地政事務所
代  表  人  劉登忠
上列當事人間更正土地登記事件，上訴人對於中華民國97年5月
30日高雄高等行政法院97年度訴字第257號判決，提起上訴，本
院判決如下：
    主  文
上訴駁回。
上訴審訴訟費用由上訴人負擔。
    理  由
一、緣坐落於臺灣省雲林縣四湖鄉○○段242-1地號土地（下稱
    系爭土地），依土地登記簿所有權部記載，係於民國35年8
    月1日辦理新登記，嗣於49年1月13日登記為上訴人所有，至
    56年12月10日又依臺灣省政府41年10月30日（41）府民地甲
    字第2590號令副本，將系爭土地登記為「國有、臺灣省政府
    共有」，77年3月10日更正登記為「中華民國、臺灣省」共
    有，管理機關為臺灣省政府民政廳地政局，嗣因臺灣省政府
    組織精簡，原登記臺灣省有2分之1應有部分，再於88年7月5
    日以接管為原因而變更登記所有權人為中華民國，權利範圍
    全部，管理者為財政部國有財產局（下稱國有財產局）。因
    國有財產局臺灣中區辦事處雲林分處發現系爭土地圖簿不符
    ，乃於94年6月14日發函請被上訴人查明，經被上訴人比對
    圖、簿結果，系爭土地已於48年間併入同段240地號土地辦
    理公地放領分割，惟因遺漏截止登記，乃於94年6月間補辦
    截止登記。嗣上訴人於清查土地時發現上情，因上訴人仍持
    有系爭土地所有權狀，乃以系爭土地經清查各期放領接收清
    冊，並未列載有參加放領之紀錄，且土地登記簿並無標示合
    併、分割等變更登記，足證被上訴人48年於地籍圖上刪除系
    爭地號造成圖簿不符，顯有錯誤等為由，於96年7月25日向
    被上訴人請求回復系爭土地之原地籍圖與登記簿，並申請更
    正所有權人為上訴人，經被上訴人以96年8月1日北地一字第
    0960008195號函復（下稱原處分）予以否准，上訴人不服，
    提起訴願，亦遭駁回，遂提起行政訴訟。
二、上訴人起訴主張：系爭土地於49年1月13日登記為上訴人所
    有，上訴人迄今仍持有所有權狀，地政機關亦未曾來函通知
    應繳銷，故一直信賴保有所有權，迨96年間清查土地時始發
    現系爭地號圖簿不符，經被上訴人於94年6月間辦理截止登
    記在案。經上訴人查閱土地登記簿發現，被上訴人於48年在
    系爭土地舊地籍圖上，以同段240地號土地分割改劃地籍為2
    40-17、240-18、240-19、240-20、240-21、240-22地號等6
    筆土地辦理公地放領，而該6筆土地係240、240-1、242、24
    5、264、266、269、207、280、282、292、303、317、318
    地號等14筆土地先予合併為240地號土地後再辦理分割放領
    。查上訴人早年配合政府實施耕者有其田政策，分別於40年
    至60年間劃交土地予政府辦理5期公地放領，係依據臺灣省
    政府41年頒發「各縣市局辦理公營事業機關劃出放領耕地接
    收工作須知」，列冊移交雲林縣政府派員實地勘查並公告確
    定接收放領後，被上訴人始得依公告土地放領清冊登記所有
    權為國省共有；惟經清查各期放領接收清冊，並未列載系爭
    土地有參加放領之紀錄，而臺灣省政府（41）府民地甲字第
    2590號令，係指放領土地時，如原接管機關尚未辦理總登記
    可不待其辦妥總登記，即可逕予辦理移轉登記而言，系爭土
    地上訴人已於49年1月13日辦理所有登記，並不符該令所指
    情形，故被上訴人於56年12月10日依據該令將系爭土地移轉
    登記為國省共有，並於94年予以截止登記，顯屬錯誤。上訴
    人自得依據土地法第69條「利害關係人於登記完畢後，發現
    登記錯誤或遺漏時，得以書面聲請更正」之規定，請求被上
    訴人回復系爭土地之原地籍圖及登記簿，並更正所有權人為
    上訴人云云。
三、被上訴人則以：系爭土地係於48年間與同段240地號等15筆
    土地為辦理公地放領合併為同段240地號土地，並分割為同
    段240至240-125地號等124筆土地，而原242-1地號土地坐落
    位置已另分割為同段240-17至240-22地號等6筆土地，其登
    記日期與其他土地同為48年1月10日，所有權為國省共有，
    登記原因同為依臺灣省政府41年10月30日（41）府民地甲字
    第2590號令副本辦理。且240-17地號等5筆土地並已辦理放
    領，是以系爭土地在登記為上訴人所有前已分割辦理放領，
    故將該筆土地登記為上訴人所有應屬錯誤，理應於當時予以
    截止登記，惟因辦理公地放領作業之疏漏，再於56年間再辦
    放領公地之移交，迨至94年6月始予查明截止登記。系爭土
    地之合併、分割、移交、接管及放領情事，距今歷經50餘年
    ，其間諸多作業文書檔案及法令依據已不可考，系爭土地已
    辦理放領，現上訴人持已失效之所有權狀，要求回復原地籍
    圖及原登記，而就土地之合併、分割、移交、接管、放領等
    作業細節挑剔，忽略政策面之執行與其已非系爭土地權利主
    體之事實，其訴訟顯無理由等語，資為抗辯。
四、原審斟酌全辯論意旨及調查證據之結果，以：上訴人認定系
    爭土地於56年12月10日登記國省共有錯誤，係主張依據臺灣
    省政府41年頒發「各縣市局辦理公營事業機關劃出放領耕地
    接收工作須知」，其早年劃交土地予政府辦理公地放領，需
    先列冊移交雲林縣政府派員實地勘查並公告確定接收放領後
    ，被上訴人始得依公告土地放領清冊登記所有權為國省共有
    ，惟經上訴人清查各期放領接收清冊，並未列載系爭土地有
    參加放領之紀錄，而系爭土地上訴人已於49年1月13日辦理
    所有登記，臺灣省政府（41）府民地甲字第2590號令係指放
    領土地時，如原接管機關尚未辦理總登記可不待其辦妥總登
    記，即可逕予辦理移轉登記而言，故被上訴人於56年12月10
    日依據該令將系爭土地移轉登記為國省共有顯屬錯誤，被上
    訴人應回復系爭土地之原地籍圖及登記簿，並更正所有權人
    為上訴人之處分等情。惟查，系爭土地已於48年間與同段24
    0地號等15筆土地為辦理公地放領而合併為240地號土地，並
    分割為同段240至240-125地號等124筆土地，而依被上訴人
    現保存之新舊地籍圖比對結果，坐落原242-1地號土地位置
    歷經放領、合併、分割、徵收等異動後，目前現為240-17、
    240-18、240-19、240-20、240-21、240-22、240-27、240-
    148、240-149、240-150、240-163、240-164地號等12筆土
    地，其所有權人均為上訴人以外之第三人，有系爭地號土地
    原地籍圖、地籍訂正描繪圖及放領公有耕地（公司劃出地）
    農戶清冊、系爭土地地號異動對照表、現地號土地登記謄本
    等附卷足按。是以上訴人前開主張顯已涉及所有權之私權爭
    執及登記原因之瑕疵，尚非土地登記規則第13條所定「登記
    事項與登記原因證明文件所載內容不符」之情形；且依上訴
    人上開申請更正之結果，亦將變更原登記所示之法律關係及
    妨害原登記之同一性，已逾越土地法第69條規定登記錯誤更
    正之範圍，上訴人援引該法條請求為更正登記，於法亦非有
    據等由，駁回上訴人原審之訴。
五、上訴意旨復執前詞，並主張：土地登記簿上，系爭土地並無
    合併登記之紀錄，亦無參加放領之紀錄，被上訴人將系爭土
    地移轉登記為國省共有，並於94年截止登記，顯屬錯誤。況
    如被上訴人所述系爭土地係48年合併同段於240地號土地，
    其於56年將系爭土地移轉為國省共有，亦有矛盾。另上訴人
    曾於96年4月30日發函請雲林縣政府調查，並經雲林縣政府
    函轉被上訴人辦理，況雲林縣政府亦為本件訴願機關，業已
    知悉本件而作出訴願駁回之決定，亦應視為已經向雲林縣政
    府申請而不被核准，故原審判決認定上訴人非以書面聲請被
    上訴人上級機關即雲林縣政府查明核准後，逕提起本件課予
    義務訴訟，於法未合，即有違誤。又系爭土地係屬政府實施
    耕者有其田條例所為之耕地徵收放領關係，依司法院釋字第
    115號解釋，自得提起本件行政訴訟，原審判決顯有違背法
    令云云。
六、本院按：(一)本件上訴人上訴後，上訴人之代表人由吳容明變
    更為甲○○，被上訴人之代表人由乙○○變更為劉登忠，茲
    據兩造變更後之代表人具狀聲明承受訴訟，均無不合，應予
    准許，合先敘明。(二)按「登記人員或利害關係人，於登記完
    畢後，發見登記錯誤或遺漏時，非以書面聲請該管上級機關
    查明核准後，不得更正。但登記錯誤或遺漏，純屬登記人員
    記載時之疏忽，並有原始登記原因證明文件可稽者，由登記
    機關逕行更正之。」「土地法第68條第1項及第69條所稱登
    記錯誤，係指登記事項與登記原因證明文件所載之內容不符
    者；所稱遺漏，係指應登記事項而漏未登記者。」土地法第
    69條、土地登記規則第13條分別定有明文。次按「土地登記
    完畢後，利害關係人發見登記錯誤時，固得依土地法第69條
    之規定，以書面聲請該管上級機關，查明核准更正。但此種
    登記錯誤之更正，應以不妨害原登記之同一性者為限。若登
    記人以外之人，對登記所示之法律關係有所爭執，則應訴由
    司法機關審判，以資解決，殊非可依上述規定，聲請更正登
    記，以變更原登記所示之法律關係。」（本院48年判字第72
    號判例參照）。因此，登記錯誤之更正，如已妨害原登記之
    同一性，即不在准許之列。又所謂登記同一性之違反，一般
    而言，係指登記之權利主體、種類、範圍或標的與原登記原
    因證明文件所載不符而言。(三)經查，系爭土地於49年1月13
    日登記為上訴人所有，56年12月10日又依臺灣省政府（肆壹
    ）府民地甲字第2590號令副本登記為國有與臺灣省政府共有
    ，然系爭土地於48年間與同段240地號等15筆土地為辦理公
    地放領而合併為240地號土地，並分割為同段240至240-125
    地號等124筆土地，而依被上訴人現保存之新舊地籍圖比對
    結果，坐落原242-1地號土地位置歷經放領、合併、分割、
    徵收等異動後，現為240-17、240-18、240-19、240-20、24
    0-21、240-22、240-147、240-148等地號土地，其所有權人
    均為上訴人以外之第三人等情，為上訴人於原審所不爭執（
    見原審卷第62頁），並為原判決所認定之事實，則上訴人訴
    請判決被上訴人應將系爭土地作成恢復原地籍圖與土地登記
    簿，並更正所有權人為上訴人名義之處分，其更正之結果，
    將變更原登記所示之法律關係，已妨害原登記之同一性，依
    前揭說明，自不得依土地法第69條規定，請求更正，原判決
    因而駁回上訴人之訴，洵無不合。上訴論旨，仍執前詞，指
    摘原判決違背法令，求予廢棄，為無理由，應予駁回。
七、據上論結，本件上訴為無理由。依行政訴訟法第255條第1項
    、第98條第1項前段，判決如主文。
中    華    民    國    99    年    5     月    20    日
                    最高行政法院第六庭
                        審判長法官  吳  明  鴻
                              法官  林  茂  權
                              法官  侯  東  昇
                              法官  劉  介  中
                              法官  黃  秋  鴻

以  上  正  本  證  明  與  原  本  無  異
中    華    民    國    99    年    5     月    21    日
                              書記官  伍  榮  陞

司法院資訊處製作；財團法人民間司法改革基金會備份。
